臺灣高等法院臺南分院民事判決　100年度上字第10號
上　訴　人　郭 蔡 快
上　訴　人　郭 秀 鏞
共　　　同
訴訟代理人　施 承 典　律師
被上　訴人　方 士 吉
　　　　　　梁 智 淵
上列當事人間請求侵權行為損害賠償事件，上訴人等對於中華民
國99年11月17日臺灣臺南地方法院第一審判決（99年度重訴字第
0162號），提起上訴，本院於100年5月31日言詞辯論終結，判決
如下：
    主  文
原判決關於駁回上訴人郭秀鏞後開第二項之訴部分，及該部分假
執行之聲請暨命負擔訴訟費用之裁判均廢棄。
上開廢棄部分，被上訴人方士吉應再給付上訴人郭秀鏞新台幣貳
拾萬元，及自民國九十九年六月二十六日起至清償日止，按年息
百分之五計算之利息。
上訴人等其餘之上訴及假執行之聲請均駁回。
第一、二審訴訟費用（除確定部分外），由被上訴人方士吉負擔
十二分之一 ，餘由上訴人等負擔。
本判決第二項所命給付部分，於上訴人郭秀鏞以新台幣柒萬元為
被上訴人方士吉預供擔保後得為假執行；但被上訴人方士吉以新
台幣貳拾萬元為上訴人郭秀鏞預供擔保後，得免為假執行。
    事實及理由
壹、本件上訴人等於原審起訴主張：
  (一)被上訴人方士吉於民國（下同）九十八年十一月二十四日下
    午五時五十五分，駕駛向被上訴人梁智淵所借得牌照號碼46
    71─NU號自用小貨車，沿臺南縣西港區「南40線」公路由西
    往東行駛，於途經「永樂高幹82」電線桿前時，應注意、能
    注意而疏未注意行車速度及車前狀況，不慎駕車自後撞擊同
    向由上訴人郭蔡快所騎乘後載上訴人郭秀鏞之牌照號碼 NIO
    ─658號重型機車（下稱系爭車禍事故），致使上訴人等人
    車倒地，其中乘客即上訴人郭秀鏞因而受有脾臟、肝臟破裂
    與腸繫膜撕裂傷併腹腔內出血與休克、左側第四、五、六、
    七肋骨骨折併血胸、頭部外傷併蜘蛛膜下腔出血、左側股骨
    骨折、第三、四頸椎脫位併脊髓損傷、呼吸衰竭經氣管造口
    術併人工呼吸器使用、陣發性心房顫動等傷害；而上訴人郭
    蔡快則受有頭部外傷併臉部撕裂傷（裂傷計06公分）、左胸
    挫傷及第二至第八根助骨骨折、外傷性出血合併記憶較差等
    傷害；茲被上訴人方士吉上揭過失傷害行為已經臺灣臺南地
    方法院（下稱原法院）為簡易判決在案，被上訴人方士吉顯
    具有過失，自應負侵權行為損害賠償責任。又被上訴人方士
    吉所駕駛自用小貨車係被上訴人梁智淵所有，且於案發時受
    僱於被上訴人梁智淵所設立之「智淵工程有限公司」（下稱
    智淵公司），而系爭車禍事故發生時間為星期二乃一般營業
    日，自屬執行業務之行為，被上訴人梁智淵即應負連帶賠償
    之責任。
  (二)而發生系爭車禍事故後，上訴人郭蔡快至醫院治療共支出醫
    療費用新台幣（下同）六千六百八十五元，且受傷後需他人
    看護，即於九十八年十一月二十六日至同年十二月二日及同
    年十二月五日起至八日止，聘由「佑庭護佐管理中心」看護
    人員看護，支出看護費用一萬六千五百三十五元；另自九十
    八年十二月九日起至九十九年五月三十一日止（共計0174日
    ）之期間，均係由上訴人郭蔡快之子女看護，此期間之看護
    費用參照「佑庭護佐管理中心」標準，每日以一千元計算，
    看護費用為十七萬四千元。另上訴人郭蔡快目前處於失憶且
    無法自理日常生活，餘生需要有人隨身看護，按霍夫曼計算
    法扣除中間利息計算，一次得請求之金額為三百六十二萬四
    千九百三十元，合計被上訴人方士吉應賠償上訴人原告郭蔡
    快關於增加生活所需之金額為三百九十八萬九千四百六十五
    元。再者，上訴人郭蔡快因系爭車禍事故，致精神確受痛苦
    ，爰請求賠償精神慰撫金一百萬元，總計上訴人郭蔡快請求
    賠償之金額為四百九十九萬六千一百五十元。
  (三)上訴人郭秀鏞因系爭車禍事故受有前述傷害，支出醫療費共
    計四萬八千三百八十九元；又自系爭車禍事故後，必須插管
    ，無法脫離呼吸器，每日生活起居須他人照料看護，期間自
    九十九年一月二十七日起至九十九年五月三十一日止，聘由
    「新生醫院」看護人員看護，支出看護及生活必須品費用為
    八萬四千零五十元；另上訴人郭秀鏞依預估無證據證明有清
    醒復原之日，餘生需要有人隨身看護，按霍夫曼計算法扣除
    中間利息計算，一次得請求之金額為二百三十萬一千六百二
    十六元，據上，上訴人郭秀鏞得請求被上訴人方士吉賠償有
    關增加生活所需費用之金額為二百三十八萬五千六百七十六
    元。再者。上訴人郭秀鏞因系爭車禍事故受傷，精神確受痛
    苦，爰請求賠償精神慰撫金一百萬元，總計上訴人郭秀鏞請
    求賠償之金額為三百四十三萬四千零六十五元。
  (四)依上，爰本於侵權行為損害賠償所衍生之請求權及連帶責任
    法律關係，求為判命：(1)被上訴人等應連帶給付上訴人郭蔡
    快四百九十九萬六千一百五十元，上訴人郭秀鏞三百四十三
    萬四千零六十五元，(2)及均自本起訴狀送達之翌日起至清償
    日止，各按年息百分之五計算利息之判決等語（原審判決被
    上訴人方士吉應給付上訴人郭蔡快4,222,150元、郭秀鏞1,4
    86,865元及法定遲延利息，而駁回上訴人等其餘之請求。嗣
    上訴人等不服﹝僅就精神慰撫金及被上訴人梁智淵應負連帶
    賠償責任部分﹞而提起上訴，求為將原判決不利於其部分廢
    棄，並判決如附表所示）。
貳、被上訴人等於本院審理時之陳述除與原審判決記載相同者予
    以引用外，並分別補以下列等語，資為抗辯：
一、被上訴人方士吉部分：
  (一)上訴人等請求之精神損害賠償金額過高，至其餘之請求及所
    提出之證據資料均不爭執。
  (二)其之前曾經受僱於被上訴人梁智淵，但只有一年的時間，是
    從西元二○○四年到二○○五年，之後就未受僱於他。
  (三)系爭車輛是其向被上訴人梁智淵借的，其確無駕駛執照，但
    梁智淵不知道，我騙他有駕駛執照。
  (四)原審判命給付之精神損害賠償金額應屬適當，上訴人等請求
    再各給付二十萬元，已屬過高。
  (五)依上，答辯聲明：求為判決駁回上訴人之上訴。
二、被上訴人梁智淵部分：
  (一)若被上訴人梁智淵明知方士吉無駕駛執照，必然不會將車輛
    借予方士吉駛用。且被上訴人梁智淵否認於出借車輛予方士
    吉時，知悉方士吉為無駕駛執照之人，此由方士吉於偵查中
    所稱：其向被上訴人梁智淵隱瞞無駕駛執照等語可證，況上
    訴人等就此部分亦未舉證，其主張自非可採。
  (二)上訴人雖主張其於出借車輛予方士吉時，應要求方士吉出示
    其駕駛執照云云；惟此與吾人一般生活經驗不符，蓋信任朋
    友所陳述之內容，是一般生活經驗中之常態，且方士吉為成
    年人，先前已有向他人借用車輛之前例，故被上訴人梁智淵
    基此信賴方士吉不會為了借用車輛故意隱瞞其無駕駛執照之
    事實。被上訴人梁智淵確因遭方士吉欺騙其有駕駛執照而出
    借車輛予其駛用，並非明知方士吉無駕駛執照而借予其車輛
    。上訴人主張被上訴人梁智淵應負民法第一百八十四條第二
    項之損害賠償責任云云，並非可採。
  (三)駕駛執照之有無，乃車輛監理行政管理之問題，與系爭車禍
    事故之肇事因素並無因果關係。況上訴人郭秀鏞、郭蔡快亦
    無駕駛執照，車輛行車事故鑑定委員會並未將上訴人等無駕
    駛執照之違規事項，列為本件系爭車禍事故之肇事因素，足
    認有無駕駛執照僅係車輛監理行政管理之問題，與系爭車禍
    事故之肇事因素並無因果關係。
  (四)系爭車禍事故是因方士吉「超速行駛、未注意車前狀況」等
    因素所造成，亦即此始為本件系爭車禍事故之肇事因素。故
    上訴人主張被上訴人梁智淵允許無駕駛執照之方士吉駕駛其
    車輛，應負民法第一百八十四條第二項之損害賠償責任，顯
    無理由。
  (五)依上，答辯聲明：求為判決駁回上訴人之上訴。
參、兩造不爭執之事實：
一、被上訴人方士吉於九十八年十一月二十四日下午五時五十五
    分，駕駛其向被上訴人梁智淵所借得之牌照號碼4671─NU號
    自用小貨車，沿臺南市西港區「南四○線」公路由西往東行
    駛，於途經「永樂高幹八二」電線桿前時，應能注意而疏未
    注意行車速度及車前狀況，不慎自後撞擊同方向由上訴人郭
    蔡快所騎乘後載上訴人郭秀鏞之牌照號碼NIO─658號重型機
    車，致使上訴人等人車倒地，其中上訴人郭秀鏞因而受有脾
    臟、肝臟破裂與腸繫膜撕裂傷併腹腔內出血與休克、左側第
    四、五、六、七肋骨骨折併血胸、頭部外傷併蜘蛛膜下腔出
    血、左側股骨骨折、第三、四頸椎脫位併脊髓損傷、呼吸衰
    竭經氣管造口術併人工呼吸器使用、陣發性心房顫動等傷害
    ；而上訴人郭蔡快則受有頭部外傷併臉部撕裂傷（裂傷計06
    公分）、左胸挫傷及第二至第八根助骨骨折、外傷性出血合
    併記憶較差之傷害（見原審卷(一)第16、33頁）。
二、被上訴人方士吉涉犯刑事罪嫌部分，已經臺灣臺南地方法院
    檢察署檢察官於九十九年五月十九日向原法院刑事庭聲請以
    簡易判決處刑（99年度偵字第3179號），並經原法院於同年
    七月十二日以九十九年度交簡字第一二七九號刑事簡易判決
    ，認被上訴人方士吉犯過失傷害罪，判處有期徒刑四月，並
    得易科罰金確定在案（見原審卷(一)第62至63頁）。
肆、兩造爭執之事項：
一、上訴人等向被上訴人方士吉請求精神上損害賠償之金額，應
    各以若干為適當？
二、被上訴人方士吉於系爭車禍事故發生時究係受僱於智淵公司
    或係被上訴人梁智淵？被上訴人梁智淵是否應與被上訴人方
    士吉負連帶賠償之責？
三、被上訴人梁智淵是否應負民法第一百八十四條第二項規定之
    侵權行為責任？即：
  (一)被上訴人梁智淵是否違反道路交通管理處罰條例第二十三條
    第二款之規定，允許無駕駛執照之被上訴人方士吉駕駛其車
    輛？
  (二)若是，則上揭行為與上訴人等所受損害間是否具有相當之因
    果關係？
伍、本院之判斷：
一、上訴人等向被上訴人方士吉請求精神上損害賠償之金額，應
    各以若干為適當？
  (一)按因故意或過失不法侵害他人權利者，負損害賠償責任。又
    不法侵害他人之身體、健康、名譽、自由、信用、隱私、貞
    操，或不法侵害其他人格法益而情節重大者，被害人雖非財
    產上之損害，亦得請求賠償相當之金額；民法第一百八十四
    條第一項前段及第一百九十五條第一項前段分別定有明文。
    次按慰藉金之賠償以人格權遭受侵害，使精神上受有痛苦為
    必要，至其核給之標準固與財產上損害之計算不同，惟非不
    可斟酌雙方身分、資力與加害程度，及其他各種情形核定相
    當之數額；換言之，以人格權遭遇侵害，受有精神上之痛苦
    ，而請求慰藉金之賠償，其核給之標準，須斟酌雙方之身分
    、資力與加害程度及其他各種情形核定相當之數額。且所謂
    「相當」，應以實際加害情形與其名譽影響是否重大及被害
    人之身分、地位與加害人之經濟情況等關係予以定之（最高
    法院47年台上字第1221號及同院51年台上字第0223號判例參
    照）。
  (二)查本件上訴人等確有於前揭時地，因被上訴人方士吉應能注
    意而疏未注意行車速度及車前狀況，遭被上訴人方士吉所駕
    駛之上揭自用小貨車，自後撞擊同方向由上訴人郭蔡快所騎
    乘後載上訴人郭秀鏞之上揭重型機車，致上訴人等人車倒地
    ，其中上訴人郭秀鏞因而受有脾臟、肝臟破裂與腸繫膜撕裂
    傷併腹腔內出血與休克、左側第四、五、六、七肋骨骨折併
    血胸、頭部外傷併蜘蛛膜下腔出血、左側股骨骨折、第三、
    四頸椎脫位併脊髓損傷、呼吸衰竭經氣管造口術併人工呼吸
    器使用、陣發性心房顫動等傷害；而上訴人郭蔡快則受有頭
    部外傷併臉部撕裂傷（裂傷計06公分）、左胸挫傷及第二至
    第八根助骨骨折、外傷性出血合併記憶較差之傷害，已據上
    訴人等於原審及本院審理時陳述在卷，而為被上訴人方士吉
    所不爭執，並有「財團法人奇美醫院」診斷證明書、「財團
    法人台灣基督長老教會新樓醫院」診斷證明書、臺灣省臺南
    區車輛行車事故鑑定委員會（99年4月8日南鑑字第09959011
    26號）函附臺灣省臺南區車輛行車事故鑑定委員會鑑定意見
    書、原法院刑事簡易判決書（99年交簡字第1279號）及原法
    院檢察署檢察官聲請簡易判決處刑書影本各一份在卷可按（
    見原審卷(一)第15至16、33、62至63頁，本院卷第89至91頁）
    ，且經本院調取上揭過失傷害之刑事案件卷宗查明無訛（見
    本院卷第57至58頁），自屬真實。從而，上訴人等本於侵權
    行為之法律關係，請求被上訴人方士吉應賠償其因受有上揭
    傷害所造成之損失，自於法均屬有據。
  (三)本件上訴人等於前揭時地遭系爭車禍而受傷後，其中上訴人
    郭秀鏞受有脾臟、肝臟破裂與腸繫膜撕裂傷併腹腔內出血與
    休克、左側肋骨骨折併血胸、頭部外傷併蜘蛛膜下腔出血、
    左側股骨骨折、第三、四頸椎脫位併脊髓損傷、陣發性心房
    顫動等傷害，且因呼吸衰竭經氣管造口術併人工呼吸器使用
    ；而上訴人郭蔡快則受有頭部外傷併臉部撕裂傷、左胸挫傷
    及第二至第八根助骨骨折、外傷性出血合併記憶較差之傷害
    ，已如前述；顯見彼時渠等所受之傷勢極為嚴重，衡情其精
    神及身體上確受有相當痛苦，當不言可喻。經查被上訴人方
    士吉係國中畢業，目前無正職工作，以打零工維生，每月收
    入約八千至一萬元，名下無不動產及其他資產；上訴人郭蔡
    快務農，教育程度為小學畢業，名下有田賦一筆及汽車一輛
    ，九十八年資產總額為九十六萬一千五百元；而上訴人郭秀
    鏞為小學肄業之教育程度，目前無業，名下亦無不動產及其
    他資產，已據被上訴人方士吉於本院審理時陳述在卷（見本
    院卷第50頁），並有原法院依職權調取之稅務電子閘門財產
    所得調件明細表及個人基本資料查詢結果在卷可憑（見原審
    卷(二)第38至41、45至46頁）；本院斟酌兩造之教育程度、身
    份、地位、經濟能力、被上訴人方士吉所受之刑罰制裁、犯
    罪後之情況及上訴人等因此所遭受精神上痛苦之程度（其中
    上訴人郭蔡快現已因外傷性腦出血合併失智，上訴人郭秀鏞
    目前仍在呼吸照護病房接受照顧，需使用呼吸器，幾已呈植
    物人狀態）等一切情狀，應認本件上訴人等請求被上訴人方
    士吉賠償其非財產上之損害，其中上訴人郭蔡快於六十萬元
    、上訴人郭秀鏞於八十萬元之範圍內為適當（原審依序僅判
    准40萬元、60萬元）。至渠等逾此金額之請求，尚嫌過高，
    均難謂正當。從而，本件上訴人等上訴請求被上訴人方士吉
    應再分別給付渠等精神慰撫金各二十萬元，自於法有據。
  (四)次按保險人依強制汽車責任保險法規定所為之保險給付，視
    為被保險人損害賠償金額之一部分；被保險人受賠償請求時
    ，得扣除之，強制汽車責任保險法第三十二條定有明文。本
    件上訴人郭蔡快上訴請求被上訴人方士吉應再給付其精神慰
    撫金二十萬元，固於法有據。惟於本院審理時，旺旺友聯產
    物保險股份有限公司已給付強制汽車責任保險金五十五萬元
    予上訴人郭蔡快，有臺南縣西港鄉農會存款存摺影本一紙在
    卷可按（見本院卷第65頁），則揆諸前揭說明，自應由上訴
    人郭蔡快得向被上訴人方士吉請求之損害賠償金額中予以扣
    除；據此，上訴人郭蔡快就此部分已不得再向被上訴人方士
    吉請求賠償給付。
二、被上訴人梁智淵就被上訴人方士吉於本件所應負之損害賠償
    金額，依法是否應負連帶賠償之責任（即兩造爭執事項二及
    三部分）？
  (一)按當事人主張有利於己之事實者，就其事實有舉證之責。但
    法律別有規定，或依其情形顯失公平者，不在此限，民事訴
    訟法第二百七十七條定有明文；而按原告對於自己主張之事
    實（即起訴事實）已盡證明之責後，被告對其主張，如抗辯
    其不實，並提出新事實而為反對之主張者，則原告對其反對
    之主張，亦應負證明之責，此乃舉證責任分擔之原則（最高
    法院17年上字第0917號、18年上字第2855號判例及同院72年
    度台上字第1036號判決參照）。又按主張法律關係存在之當
    事人，固僅須就該法律關係發生所須具備之特別要件，負舉
    證之責任，至於他造主張有利於己之事實，應由他造舉證證
    明（最高法院48年台上字第0887號判例參照）；惟負舉證責
    任之當事人，須證明至使法院就該待證事實獲得確實之心證
    ，始盡其證明責任。倘不負舉證責任之他造當事人，就同一
    待證事實已證明間接事實，而該間接事實依經驗法則為判斷
    ，與待證事實之不存在可認有因果關係，足以動搖法院原已
    形成之心證者，將因該他造當事人所提出之反證，使待證事
    實回復至真偽不明之狀態。此際，自仍應由主張該事實存在
    之一造當事人舉證證明之，始得謂已盡其證明責任（最高法
    院93年度台上字第2058號判決參照）。依上，自應由上訴人
    等就其主張：「被上訴人方士吉受僱於被上訴人梁智淵所設
    立之智淵工程有限公司」，及「被上訴人梁智淵違反民法第
    一百八十四條第二項規定」，致其受有損害等事實，負舉證
    之責任。
  (二)本件上訴人等係以被上訴人方士吉受僱於梁智淵本人或其所
    經營之智淵公司，且梁智淵應有充裕時間可查證方士吉為無
    駕照之人，卻未予查明，即將肇事車輛提供方士吉駛用，並
    致系爭車禍事故發生，已有違反保護他人法律之行為等情，
    而主張被上訴人梁智淵就渠等所受之損害應與被上訴人方士
    吉負連帶賠償之責。惟此則為被上訴人梁智淵所堅決否認，
    且查：
  (1)本件被上訴人梁智淵固為智淵公司依法登記之負責人，惟智
    淵公司於九十八年九月一日至九十九年八月三十一日期間，
    為暫停營業之狀態，且嗣後迄無復業之情形；至被上訴人方
    士吉之勞保被保險人投保資料，亦無其於「智淵工程有限公
    司」投保之記載；有經濟部商業司公司資料查詢表、財政部
    台灣省南區國稅局佳里稽徵所（98年10月05日南區國稅佳里
    三字第0983002052號）函及勞保局電子閘門查詢作業影本各
    一份在卷可按（見原審卷(二)第23至24、28及30頁）；此外，
    上訴人等就被上訴人方士吉確受僱於梁智淵本人或其所經營
    之智淵公司等情，迄仍無法提出其他確切之證據足資證明或
    供本院調查以實其說，自尚不能憑其無法查與事實相符之陳
    述，即採為有利於其之認定。
  (2)本件被上訴人方士吉於系爭車禍事故發生時，並未領得合法
    駕駛執照，固屬真實；惟被上訴人梁智淵於原審及本院審理
    時已辯稱：於出借車輛予方士吉時，並不知其係無駕駛執照
    者，否則若知方士吉無駕駛執照，必然不會將車輛借予方士
    吉駛用等語；而於前揭刑事案件警訊時亦陳稱：「因為基於
    朋友關係，所以才借給方士吉使用。」「方士吉有告訴我，
    他有自小客駕照。」「我也是車禍發生後前往車禍現場時，
    方士吉才主動跟我說，他自己自小客駕照過期了。」「我實
    在不知道方士吉沒有自小客駕照，否則我也不會將該貨車借
    給方士吉使用。」「因方士吉騙我說有汽車駕照，我才將貨
    車借給方士吉使用。」等情（見臺南縣警察局佳里分局0000
    000000號偵查卷第09至10頁）；另被上訴人方士吉於前揭刑
    事案件警訊及本院審理時復供稱：「不知道（指梁智淵是否
    知其無駕照），車主不知道的原因是我對車主說謊。」「他
    不知道（指梁智淵是否知其無駕照），我騙他說我有執照。
    」等語（見同上卷第05頁，本院卷第84頁）；據上所陳，再
    參諸被上訴人方士吉於系爭車禍事故發生後（即99年01月17
    日），因交通違規遭臺南市警察局第六分局大林派出所員警
    攔查時，仍向巡佐吳勝宏偽稱：「未帶駕照」，有臺南市警
    察局交通違規勸導單影本一紙在卷可參以觀（見本院卷第73
    頁）；顯見被上訴人梁智淵辯稱：因方士吉向其隱瞞無駕駛
    執照乙情，致其不知方士吉無駕照等語，尚非虛妄，應堪採
    信。此外，上訴人等就其主張被上訴人梁智淵明知方士吉無
    駕駛執照乙情，迄無法提出其他確切之證據足資證明或供本
    院調查以實其說，自仍不能憑其無法查與事實相符之陳述，
    即採為有利於其之認定。
  (3)按違反保護他人之法律，致生損害於他人者，負賠償責任。
    但能證明其行為無過失者，不在此限。又汽車駕駛人，有允
    許無駕駛執照之人，駕駛其車輛之情形，吊扣其駕駛執照三
    個月，民法第一百八十四條第二項及道路交通管理處罰條例
    第二十三條第二款固分別定有明文。惟違反保護他人之法律
    者，依民法第一百八十四條第二項規定，不過得推定其為有
    過失而已（最高法院69年度台上字第2927號判決參照）；易
    言之，損害賠償之債，以有損害之發生及有責任原因之事實
    ，並二者之間，有相當因果關係為成立要件。故原告所主張
    損害賠償之債，如不合於此項成立要件者，即難謂有損害賠
    償請求權存在（最高法院48年台上字第0481號判例參照）。
    據上，本件縱認被上訴人梁智淵將其所有之自用小貨車借予
    無駕駛執照之被上訴人方士吉駛用，具有過失；惟按損害賠
    償之債，以有損害之發生及有責任原因之事實，並二者之間
    ，有相當因果關係為成立要件。又所謂相當因果關係，係以
    行為人之行為所造成之客觀存在事實，依經驗法則，可認通
    常均可能發生同樣損害之結果而言；如有此同一條件存在，
    通常不必皆會發生此損害之結果，則該條件與結果並不相當
    ，即無相當因果關係；要之不能僅以行為人就其行為有故意
    過失，自認該行為與損害間有相當因果關係（最高法院97年
    度台上字第1627號判決參照）；查系爭車禍事故發生之原因
    乃因被上訴人方士吉「超速行駛、未注意車前狀況」等因素
    所造成，亦即此為本件系爭車禍事故之肇事主因，已如前述
    ，並為兩造所不爭執；而上訴人郭蔡快亦無駕駛執照，惟前
    揭車輛行車事故鑑定委員會鑑定報告並未將上訴人郭蔡快無
    駕駛執照之違規事項，列為本件系爭車禍事故發生之肇事因
    素；可見駕駛執照之有無，原則上應認乃車輛監理行政管理
    之問題，能否執此遽認與系爭車禍事故之肇事因素間具相當
    因果關係，實已有可議。再者，被上訴人方士吉於系爭車禍
    事故發生時固無駕駛執照，惟其前已駕駛車輛多年，已據被
    上訴人方士吉於本院審理時陳述在卷，甚至於系爭車禍事故
    發生後仍繼續駕駛汽車，可見被上訴人梁智淵將系爭自用小
    貨車借予被上訴人方士吉時，方士吉雖無駕駛執照，堪認其
    並非無駕駛自用小貨車之技術；質言之，方士吉雖屬無照駕
    駛系爭自用小貨車，終非無技術駕駛而必然會發生車禍肇事
    ，究此與任意交由未曾有駕駛車輛經驗者駕駛之情形畢竟不
    同；則依一般證據法則，自尚不能以被上訴人梁智淵將系爭
    自用小貨車借予無駕駛執照之被上訴人方士吉，即遽謂其有
    過失而應負侵權行為責任。況被上訴人方士吉於上揭時地駕
    駛系爭自用小貨車肇事，並非因其無照駕駛技術不良，而係
    其一時疏於注意致之，復如前述，究此一時過失之偶然事實
    ，與被上訴人方士吉前已有多年之駕駛車輛經驗，依一般經
    驗法則，在通常情形有此同一條件存在，而依客觀存在之事
    實為觀察，尚難認皆會發生此車禍肇事之結果。則揆諸前揭
    說明，並徵諸因違反保護他人法律之行為，而應負損害賠償
    之責任者，仍須其行為與損害之間有因果關係存在為要件；
    而關於行為與損害間之因果關係，吾國係採相當因果關係說
    （最高法院33年上字第107號、33年上字第769號及48年台上
    字第0481號判例參照）以察，仍不能僅以被上訴人梁智淵就
    其行為具有過失，即認該行為與系爭車禍事故之發生間具有
    相當因果關係。
  (4)此外，上訴人等就其主張被上訴人梁智淵明知方士吉無駕駛
    執照乙情，迄無法提出其他確切之證據足資證明或供本院調
    查以實其說，自仍不能憑其無法查與事實相符之陳述，即採
    為有利於其之認定。
  (5)依上，並參諸按民事上之共同侵權行為，必須各行為人之故
    意或過失行為，均為其所生損害之共同原因，始足成立。又
    各行為人就其行為須有故意或過失，及該行為與損害間須有
    相當因果關係，俱為構成侵權行為所不可或缺之要件，如其
    中一人祇要欠缺其一，不但其侵權行為無由成立，尤無成立
    共同侵權行為之餘地（最高法院84年度台再字第09號判決參
    照），上訴人等主張被上訴人梁智淵就被上訴人方士吉於本
    件所應負之損害賠償金額，依法應負連帶賠償責任，尚不足
    採。
陸、綜上所述，本件上訴人郭秀鏞本於侵權行為損害賠償所衍生
    之請求權法律關係，上訴請求判決被上訴人方士吉應再給付
    其二十萬元，及自本民事附帶起訴狀繕本送達之翌日（即99
    年06月26日，見原審卷(一)第46頁）起至清償日止，按年息百
    分之五計算之利息，為有理由，應予准許。又上訴人郭秀鏞
    勝訴部分，已陳明願供擔保為准予假執行之宣告，經核於法
    並無不合，爰依其聲請及本於職權（指免為假執行部分）分
    別酌定相當擔保金額准許及宣告之。至上訴人等本於連帶責
    任及同一法律關係，請求判決如附表編號二（指上訴人郭蔡
    快部分）及編號三（指上訴人郭秀鏞，惟不包括上開因上訴
    而准許部分）所示，則均無理由，不應准許；其此部分假執
    行之聲請亦失所附麗，應併予駁回。原審就上揭應予准許部
    分，為上訴人郭秀鏞敗訴之判決，並駁回其假執行之聲請，
    尚有未洽；上訴人郭秀鏞就此部分上訴意旨求予廢棄改判，
    為有理由，爰由本院予以廢棄並改判如主文第二項所示。至
    於上訴人等上訴請求而不應准許部分，原判決為上訴人等敗
    訴之判決，並駁回渠等假執行之聲請，經核於法並無不合，
    上訴人等上訴意旨求予廢棄改判，為無理由，應均予駁回上
    訴。
柒、本件事證已臻明確，兩造其餘主張及攻擊或防禦方法並提出
    之證據資料，經斟酌後認均不影響本院所為前開論斷，自無
    逐一審論之必要，附此敘明。
捌、據上論結，本件上訴人郭秀鏞之上訴，為一部有理由，一部
    無理由；上訴人郭蔡快之上訴，為無理由；依民事訴訟法第
    四百五十條、第四百四十九條第一項、第七十九條、第七十
    八條、第四百六十三條、第三百九十條第二項及第三百九十
    二條，判決如主文。
中    華    民    國  100    年    6    月      14    日
                  民事第三庭   審判長法  官   黃崑宗
                                     法  官   王浦傑
                                     法  官   張世展
上為正本係照原本作成。
上訴人如不服本判決，應於收受送達後20日內向本院提出上訴書
狀，其未表明上訴理由者，應於提出上訴後20日內向本院補提出
理由書狀（均須按他造當事人之人數附繕本）上訴時應提出委任
律師或具有律師資格之人之委任狀；委任有律師資格者，另應附
具律師資格證書及釋明委任人與受任人有民事訴訟法第466條之1
第1項但書或第2項（詳附註）所定關係之釋明文書影本。如委任
律師提起上訴者，應一併繳納上訴審裁判費。
被上訴人不得上訴。
中    華    民    國   100    年    6     月    14    日
                                     書記官   吳秋賢
【附註】
民事訴訟法第466條之1：
(1)對於第二審判決上訴，上訴人應委任律師為訴訟代理人。但上
  訴人或其法定代理人具有律師資格者，不在此限。
(2)上訴人之配偶、三親等內之血親、二親等內之姻親，或上訴人
  為法人、中央或地方機關時，其所屬專任人員具有律師資格並
  經法院認為適當者，亦得為第三審訴訟代理人。
民事訴訟法第466條之2第1項：
上訴人無資力委任訴訟代理人者，得依訴訟救助之規定，聲請第
三審法院為之選任律師為其訴訟代理人。
附表：
一、原判決關於駁回上訴人後開第二、三項部分之訴及該部分
    假執行之聲請暨訴訟費用之裁判均廢棄。
二、被上訴人梁智淵應就原判決令被上訴人方士吉給付上訴人郭
    蔡快 3,872,150元部分負連帶給付之責，暨自起訴狀繕本送
    達翌日起至清償日止按年息百分之五計算之利息。
三、被上訴人方士吉應再給付上訴人郭秀鏞 200,000元，被上訴
    人梁智淵應就被上訴人方士吉本項給付及原審令給付部分負
    連帶給付之責，暨自起訴狀繕本送達翌日起至清償日止按年
    息百分之五計算之利息。
四、上訴人等願供擔保，請准宣告假執行。